臺灣士林地方法院民事判決　　　　　　 87年度重訴字第399號
原　　　告　乙○○
訴訟代理人　謝穎青律師
　　　　　　歐宇倫律師
被　　　告　丁○○
訴訟代理人　郭嵩山律師
　　　　　　郭玉瑾律師
複代理人　　陳溫紫律師
　　　　　　郭玉健律師
上列當事人間返還不當得利事件，本院於民國94年6 月2 日言詞
辯論終結，判決如下：
    主    文
原告之訴及假執行之聲請均駁回。
訴訟費用由原告負擔。
    事實及理由
一、按訴狀送達後，原告不得將原訴變更或追加他訴。但擴張或
    減縮應受判決事項之聲明者，不在此限，民事訴訟法第255
    條但書第1 項第3 款定有明文。本件原告起訴原請求被告給
    付新台幣（以下同）2,010 萬元，及自民國87年9 月10日起
    至清償日止，按年息百分之5 計算之利息。嗣則聲明僅請求
    被告給付20,076,807元，及自87年9 月10日起至清償日止，
    按年息百分之5 計算之利息。核其所為係屬減縮應受判決事
    項之聲明，揆之首揭規定，自應准許。
二、原告起訴主張：訴外人丙○○為原告之父（已於87年6 月9
    日死亡），被告為原告長兄之配偶，原告前為孝親，而在前
    世華聯合商業銀行（現已改稱國泰世華銀行，以下稱世華銀
    行）忠孝分行、天母分行各開立帳號為00000000000 、0000
    0000000 號帳戶（以下稱原告帳戶），並將存摺及印鑑交付
    丙○○，而授權丙○○於需要時提領使用，嗣原告為供丙○
    ○使用而陸續存入款項。詎被告於86年10月間利用照顧丙○
    ○之機會，疑在辦公室內竊取上開印鑑及存摺後，由不詳男
    子陪同，擅自持以盜領，被告為規避洗錢防制法及主管機關
    財政部之規定，以每次不逾150 萬元之數額，將該帳戶內20
    ,065,914 元 （以下稱系爭款項），各於如附表所示時間分
    次、分處提領後，再以洗錢之手法，以丙○○名義購買基金
    後贖回存入以丙○○名義所設立之帳戶，而掩飾贓款流向，
    其後再自該帳戶中，將款項分批提領，供為其夫葉公隆短線
    炒作股票之用，進而據為己有。而系爭帳戶內存款係以原告
    名義寄存，依據民法第602 條、第603 條規定，應認該帳戶
    內存款自始即在原告占有中，法律上之利益及危險亦均歸原
    告享有、負擔，丙○○就原告對銀行之消費寄託物返還請求
    權，充其量僅居於債權之準占有人地位。縱認系爭款項為投
    資分配款而應屬丙○○所有，然於分配時既經丙○○指示仍
    存在原告名義之帳戶內，至少應認丙○○係移轉所有權，而
    將系爭存款寄託予原告保管。被告盜領原告帳戶中存款而受
    有利益，並致原告受有損害，為此依據民法第179 條、第18
    1 條、第182 條第2 項規定（原告陳明關於是否得依據侵權
    行為法律關係請求部分先予保留，即不在起訴範圍內），訴
    請被告如數返還原告，而被告抗辯係經丙○○授權領款或為
    其使者，均屬不實，所提出之委託寄存書，亦經鑑定非出於
    丙○○所簽名，其因盜領而獲利甚明，所辯為無可取云云。
    並聲明求為判決：(一)被告應給付原告20,076,807元及自87年
    9 月10日起至清償日止，按年息百分之5 計算之利息。(二)願
    供擔保請准宣告假執行。
三、被告則以：丙○○生前將9,000 餘萬元交由原告投資，嗣因
    病重，為公平分配遺產，而要求原告全數返還，詎原告僅願
    返還其中2,000 萬元，且需透過原告帳戶分次提領。86年10
    月間即原告助理柯鴻輝將載有群益證券基金相關資料之文件
    1 紙及系爭帳戶存摺、印鑑交付丙○○，並告知為原告所交
    付，而為逃避贈與稅之課徵，尚要求每次提款不得高於150
    萬元，且取回前需先通知原由丙○○擔任董事長之西德有機
    化學股份有限公司（以下稱西德公司）會計甲○○，由甲○
    ○先將群益證券基金贖回後，再通知丙○○領取。事經原告
    於86年10月27日在世華銀行忠孝分行新開戶後，於同年月29
    日贖回基金當日，丙○○即由被告陪同前往領款，嗣因跨行
    提領不便，經丙○○向原告要求後，由原告另於同年11月3
    日在世華銀行天母分行開設帳戶，經甲○○通知丙○○，復
    將印鑑、存摺交付丙○○後，同年月3 日即由被告陪同丙○
    ○前往領款，其餘款項丙○○即均明確指示，而由被告代為
    處理，領得之款項亦均存入或轉匯至丙○○於86年11月4 日
    在彰化銀行士林分行天母辦事處所開設帳號00000000000000
    號之帳戶（以下稱丙○○帳戶）內，旋由被告陪同丙○○用
    以投資購買中華證券富泰基金、富泰2 號基金（以下均稱富
    泰基金），其後復將富泰基金贖回，得款存入丙○○帳戶後
    ，再轉而以葉公隆名義購買瑞昱半導體股份有限公司（以下
    稱瑞昱公司）股票，而由丙○○將股票寄託予葉公隆，有委
    託寄存書可證。及至丙○○死亡後，即由丙○○大房配偶葉
    李坐及其子葉百昌、葉公隆與葉公超等人保管、分配完畢。
    由上可知系爭款項實為丙○○所有，而由原告返還丙○○，
    此於前已經原告自認，其嗣後翻異，顯非可採。況從系爭帳
    戶印章、存摺均由丙○○保管，可知丙○○並無寄託原告保
    管之意，而若非丙○○已獲通知，被告亦無從知悉該等帳戶
    內有存款可領，即認丙○○有寄託予原告之意，亦應認為在
    提領時，即有終止寄託關係之意。系爭款項既非原告所有，
    被告僅為丙○○之使者而領取，原告未受有何損害，被告亦
    無不當得利可言，原告基於不當得利之法律關係請求被告給
    付為無理由等語置辯，並聲明求為判決：(一)原告之訴駁回。
    (二)如受不利判決，願供擔保請准免為假執行。
四、經查：
  (一)如下事實為兩造所不爭執：
  1.丙○○生前娶兩房妻，原告為丙○○與二房柯仙桃之子，而
    葉公隆乃丙○○與大房葉李坐之子，被告則為葉公隆之配偶
    。
  2.原告分別於86年10月27日、11月3 日，各在世華銀行忠孝分
    行、天母分行開設原告帳戶，開戶後均將帳戶存摺、印鑑交
    付丙○○。
  3.甲○○陸續贖回以原告名義購買之安穩基金，得款以1 筆1,
    490,441 元匯入世華銀行忠孝分行帳戶，另以8 筆合計18,5
    81,166元，分次匯入原告世華銀行士林分行天母辦事處帳戶
    內，除開戶時各存入200 元、100 元外，合計匯入2 帳戶之
    總額為20,071,607 元。
  4.原告帳戶內上開存款，經被告分15次，各於附表所示時間，
    領取表列之數額。
  5.丙○○帳戶於86年11月4 日開戶，旋於同日及翌日各以現金
    存入149 萬元；自86年12月2 日起至87年2 月19日止，匯入
    金額為19,991,671元；於86年11月5 日經以轉帳提領4,450,
    060 元；自86年12月2 日起至87年2 月21日止，經以現金提
    領19,981,226元。
  6.系爭款項領取後，以丙○○為受益人購買富泰基金，總計支
    出金額為1,974萬元。
  (二)上開不爭執事實，且有繼承系統表（卷三第156 頁）、存款
    明細分戶帳（卷一第58頁）、存款對帳單（卷一第59頁）、
    存款取款憑條（卷一第60頁以下）、基金申購申請書（卷一
    第86頁、第89頁以下）、受益憑證買賣確認單（卷一第87頁
    、第90頁）、丙○○帳戶交易明細表（卷一第153 頁）、富
    泰基金申購書（卷一第91頁以下）等在卷可按，均堪信為真
    實。
五、茲原告主張被告擅自持用其帳戶之印鑑及存摺盜領存款，即
    受有利益，且因此致原告受損害，依據不當得利之法律關係
    ，請求被告加計利息返還云云，被告則以前開情詞置辯。是
    本件爭執要點闕在於：系爭款項是否為原告所有、系爭款項
    以原告名義存款之法律關係為何、被告領取行為是否致原告
    權利或利益受損害及被告是否受有利益等項。爰析述如后：
  (一)按「無法律上之原因而受利益，致他人受損害者，應返還其
    利益。雖有法律上之原因，而其後已不存在者，亦同。」；
    「不當得利之受領人，除返還其所受之利益外，如本於該利
    益更有所取得者，並應返還。但依其利益之性質或其他情形
    不能返還者，應償還其價額。」；「受領人於受領時，知無
    法律上之原因或其後知之者，應將受領時所得之利益，或知
    無法律上之原因時所現存之利益，附加利息，一併償還；如
    有損害，並應賠償。」，民法第179 條、第181 條及第182
    條第2 項固有明文，惟不當得利，須以無法律上之原因而受
    利益，致他人受損害為其成立要件（最高法院47年台上字第
    303 號、61年台上字第1695號判例意旨參照）。第按「當事
    人主張有利於己之事實者，就其事實有舉證之責任。」，民
    事訴訟法第277 條前段亦有明文，是主張法律關係存在之當
    事人，僅須就該法律關係發生所須具備之特別要件，負舉證
    之責任，至於他造主張有利於己之事實，應由他造舉證證明
    （最高法院48年台上字第887 號判例意旨參照）。本件原告
    起訴主張被告負有返還不當得利之義務，即應就有合於不當
    得利法律關係發生之構成要件事實負舉證責任，其舉證責任
    未盡，即應受敗訴之判決。
  (二)原告起訴原主張系爭款項為「丙○○得自土地投資之分配款
    」、「丙○○指示以原告名義寄存系爭款項，由其保留原告
    之印章及存摺」等語（卷一第53頁反面以下），其於另案對
    被告提出侵佔告訴中，亦為同此之指訴，有告訴狀（卷一第
    15頁）及台灣士林地方法院檢察署檢察官88年度偵續字第89
    2 號、91偵續字第116 號（以下稱另案）不起訴處分書（卷
    二第177 頁、卷三第20頁）附卷可稽，即已堪認系爭款項確
    為丙○○投資所得。原告嗣後雖改稱系爭款項係為孝親供丙
    ○○使用，而暫存原告帳戶內，僅丙○○得領取使用云云，
    然原告主張前後不符，且未說明更正陳述之理由，並釋明前
    乃出而錯誤而為該等陳述，僅任意翻異前詞，已無可取。又
    原告在刑事案件中，具體陳明：伊與丙○○等人，前共同投
    資臺灣區製藥工業同業公會有關購置臺灣區農業工業同業公
    會讓售購自臺灣農林股份有限公司之土地案，迄至86年2 月
    ，依比例分回投資得利後，計算分配丙○○應得之金額為20
    ,076,807 元 ，旋依丙○○之指示，將該款項各以1,490,04
    1 元及18,581,166元，分別存入原告帳戶內，並均將原告開
    戶印鑑、存摺交由丙○○保管處理等語（見同上不起訴處分
    書），且在告訴狀中陳明有前開製藥公會理事長曾水照出具
    之函文可證，參其告訴狀內容詳就金錢來源、存款原因、具
    體數額予以陳明，且與上開原告在本件所提出書狀及帳戶、
    基金贖回資金往來情形相符，要已明確，其於此無據反覆，
    實難謂合。再者，原告自陳丙○○當時業罹癌病重，已無法
    出入門戶，且丙○○原為西德公司董事長，金錢不虞匱乏，
    此由原告自陳丙○○資產繁多（卷一第183 頁），且所提出
    遺產申報資料即有房地9 筆、投資4 筆可以得證（卷一第19
    0 頁），則以其垂幕之年，復有重病，又非無資力生活之情
    況下，豈有原告所稱交付鉅款用以「孝親」之必要，顯見原
    告嗣後改陳，要非事實。
  (三)系爭款項為丙○○投資所得，即原告如上在刑案所陳明，乃
    經丙○○指示以原告名義存款後，由丙○○保留印章及存摺
    等情觀之，丙○○於指示原告以其名義存款時，並已表明由
    丙○○持有印章、存摺，原告亦予同意照辦，可知該款項實
    際權利人仍為丙○○，並保有支配權利，其以原告名義開戶
    存款，係由丙○○與原告合意借用原告名義，但以丙○○為
    有支配、使用之實際權利人，即實際存款之人為丙○○，而
    原告僅為帳戶之名義人，雙方就帳戶之使用，成立借名關係
    。原告雖否認有該借名關係存在，並稱丙○○僅為原告對銀
    行消費寄託物返還請求權之準占有人云云，惟從原告乃先後
    於86年10月27日及同年11月3 日在世華銀行忠孝分行及天母
    分行開戶之帳戶內，並均將其開戶印鑑、存摺交由丙○○保
    管處理以觀，顯係順應丙○○要求所為，否則無2 次新開帳
    戶供丙○○使用之必要，原告復自承該等帳戶內存款僅丙○
    ○有權領款使用等語（卷六第69頁），益見渠2 人間確有借
    名關係存在，原告此部分主張，仍非可採。縱認丙○○與原
    告2 人間，無成立借名關係之意思，參以原告將印章、存摺
    交付及所陳僅丙○○有權領取使用等情，亦應認為原告於交
    付印章、存摺時，已將對存款銀行之消費寄託物返還請求權
    讓與丙○○，而由丙○○取得對銀行請領之權，原告雖為帳
    戶名義人，亦已失其權利人之地位。是原告既非消費寄託物
    返還請求權之權利人，其經何人提領、是否經過授權或為丙
    ○○之使者，因提領當時丙○○尚生存，不生繼承取得權利
    之問題，即與原告個人權利或利益無關，自無因此受損害之
    可言，其以此主張因被告盜領受有損害，依得請求返還不當
    得利云云，於法不合，自不能認為有據。
  (四)被告領取系爭款項之行為，既不足以認定有損及原告權利或
    利益，原告已無從本於不當得利法律關係請求被告返還，則
    所指陳被告為免遭查察而以每筆不滿150 萬元之數額盜領、
    輾轉洗錢而終將資金供為葉公隆買賣股票，終則據為己有，
    所檢送委託寄存書已經鑑定為偽造等情，均屬其他法律關係
    ，原告雖為丙○○繼承人之一，亦非原告得以自己名義單獨
    主張者，系爭款項經領取後如何使用、流向及最終保有者為
    何，已於本件之判斷無影響。況系爭存款之提領，據證人甲
    ○○到庭所證稱：記載群益基金及帳戶資料之便籤為伊交付
    丙○○，為原告交代購買基金而向丙○○報告之用，並未予
    被告接洽，基金經原告指示只要丙○○有需要就贖回等語（
    卷一第129 頁以下），及其在另案中所證述：這2,000 萬元
    是由原告個人帳戶轉出來買安穩基金，原告說若丙○○要用
    ，再替他贖回來，我每次贖回是丙○○交代我去辦，直接匯
    入乙○○之帳戶，這2,000 萬元贖回期間印象中都有看見丙
    ○○下午進來公司，每次都很清楚告訴我要領錢，我都沒跟
    丁○○接洽過等語（見同上不起訴處分書），可見群益基金
    之贖回，及將得款存入原告帳戶中以供提領，均係經丙○○
    要求，而由甲○○執行者，以存入及領款時間互核均相緊接
    ，且系爭款項係以原告名下基金贖回所得直接匯入原告帳戶
    中，乃屬原告與丙○○間之私人事務，甲○○乃直接經丙○
    ○指示辦理，就此又與被告無所接觸，當時丙○○仍與其子
    葉博任同住，及至86年12月21日始遷往大房處居住，已據葉
    博任在臺灣臺北地方法院89年度自字第466 號審理中到庭證
    述屬實（卷二第132 頁），即與原告所稱領款時丙○○已經
    離家與大房同住云云不合，而丙○○於領款當時，既仍未遷
    往與被告或大房配偶子女同住，更無由認為被告有何知悉上
    情金錢往來之管道，更無可能知悉原告帳戶中有存款可供領
    取。甚者，原告曾先後開設不同帳戶，而於不同時間交付存
    摺、印鑑予丙○○，此亦非被告所得知悉者，亦無於帳戶開
    設後翌日即取得原告所交付印鑑與存摺之可能，是被告所辯
    經丙○○交付存摺、印鑑囑其提款等項，衡情應為可採，被
    告領取系爭款項即無盜領可言。另被告每次領款不滿150 萬
    元一節，據證人甲○○證述尚稱：原告未有指示領款不得逾
    150 萬元，只有告知丙○○（此部分筆錄誤繕為原告）如超
    過150 萬元，銀行需領款者攜帶本人之印鑑證明到場辦理等
    語（卷一第129 頁反面），顯示被告每筆領款未滿150 萬元
    ，係出於甲○○轉知丙○○，避免繁瑣不便而為，是此亦不
    足以證明有原告所稱被告盜領、洗錢之事實。至系爭款項經
    提領後，因丙○○本有權支配使用，為原告自認之事實，則
    丙○○是否贈與、寄託或委託理財，非原告所得過問，更無
    由認為有被告對原告應負不當得利返還義務之理。
  (五)又系爭款項獨有丙○○有權領取支配者，經領取後或存入丙
    ○○帳戶後轉出，再以丙○○名義購買富泰基金，合計金額
    達1,974 萬元，即歸於丙○○享有消費寄託物返還請求權或
    基金受益權，顯然系爭款項領取後並非歸由被告得利，至終
    所購買之瑞昱公司股票，是否由被告或葉公隆與大房各人朋
    分，亦與被告無涉。
  (六)綜上，原告所舉證據不足以證明兩造間有合於上揭不當得利
    構成要件之事實存在，其舉證責任未盡，所為主張即屬乏據
    ，為無從採取。
六、從而，原告主張被告盜領存款得利致其受害，依據民法第17
    9 條、第181 條及第182 條第2 項規定，請求被告給付20,0
    76,807元及自87年9 月10日起至清償日止，按年息百分之5
    計算之利息，為無理由，應予駁回。原告之訴既應駁回，所
    為假執行之聲請亦失所附麗，應併予駁回之。至兩造其餘攻
    擊防禦方法，經核均無礙本件之判斷，爰不一一贅述。
七、據上論結，原告之訴為無理由，依民事訴訟法第78條判決如
    主文。
中　　華　　民　　國　　94　　年　　6 　　月　　22　　日
                  民事第一庭審判長法  官
                                  法  官
                                  法  官
以上正本係照原本作成。
如對本判決上訴須於判決送達後20日內向本院提出上訴狀
中　　華　　民　　國　　94　　年　　6 　　月　　9 　　日
                            書記官  林令令
